---
title: "Tutorial #1 - US 1987-2008 Airline Dataset"
author: "Prof. Lucas Mello Schnorr"
date: "3 de agosto de 2018"
output: pdf_document
---

```{r setup, include=FALSE}
knitr::opts_chunk$set(echo = TRUE)
```

# Introdução

O conjunto de dados de teste tem origem aqui:

- http://stat-computing.org/dataexpo/2009/the-data.html

Trata-se de todos os vôos domésticos nos Estados Unidos entre 1987 e 2008, ou seja, aproximadamente 120 milhões de registros em formato CSV compactado com `bzip2`. As informações sobre cada coluna podem ser consultadas no site acima. Os arquivos CSV foram convertidos previamente para o formato colunar `feather`, para acelerar a leitura sequencial dos arquivos.

## Objetivo deste tutorial/exercícios

O objetivo deste tutorial é utilizar este conjunto de dados para aprender os conceitos básicos do uso dos pacotes R em torno do `tidyverse`, principalmente referente aos pacotes `dplyr` de manipulação de dados e o encadeamento de transformações através do operador `%>%` do pacote `magrittr`.

## Obtenção dos arquivos de dados

### Apenas do ano de 1987

Em aula, de qualquer lugar, baixe apenas os 109MBytes do ano de 1987.

```{r, eval=FALSE}
download.file("http://www.inf.ufrgs.br/~schnorr/1987.feather", destfile = "1987.feather", quiet=TRUE)
```

## Carregar o metapacote `tidyverse` (com `dplyr` e `magrittr`)

O metapacote `tidyverse` e `feather` podem ser instalados com os seguintes comandos.

Perceba que nos laboratórios 103/104 pelo menos o pacote `tidyverse` já encontra-se instalado.

```{r, eval=FALSE}
install.packages("tidyverse")
install.packages("feather")
```

Carregar o metapacote

```{r}
suppressMessages(library(tidyverse))
suppressMessages(library(feather))
```

## Leitura de arquivo

```{r}
df.1987 <- read_feather("1987.feather");
```

Vamos ver os primeiros registros dos 1.3 milhões daquele ano:

```{r}
df.1987
```

# Preliminares com verbos `dplyr`

O operador `%>%` serve para encadear comandos:

```{r}
df.1987 %>% select(Month) %>% unique
```

Uso do verbo `select` para selecionar algumas colunas:

```{r}
df.1987 %>% select(Origin, Dest, DepDelay)
```

Podemos usar o `select` com o sinal negativo para remover colunas:

```{r}
df.1987 %>% select(-Year, -Month, -DayofMonth)
```

Uso do verbo `mutate` para criar colunas. No caso abaixo, estamos criando uma coluna chamada `Another.DayOfWeek` que terá o valor (de cada elemento) da coluna `DayOfWeek` subtraído de 1.

```{r}
df.1987 %>% mutate(Another.DayOfWeek = DayOfWeek - 1)
```

Podemos filtrar as linhas baseado em duas condições:

```{r}
df.1987 %>% filter(DayofMonth == 1, Month == 12)
```

Podemos fatiar linhas com `slice`, por exemplo para pegar as linhas 532, 533, 534 e 535 dos dados:

```{r}
df.1987 %>% slice(532:535)
```

Podemos reordenar os dados por alguma (ou mais) coluna com `arrange`:

```{r}
df.1987 %>% arrange(DayOfWeek)
```

Ou aindar ordenar de maneira decrescente, por exemplo para mostrar qual foi o vôo de 1987 com o maior atraso (SFO até SNA, com 1033 minutos de atraso na chegada):

```{r}
df.1987 %>% arrange(-ArrDelay) %>% select(ArrDelay, Origin, Dest)
```

Podemos criar grupos com `group_by`. Por exemplo, vamos agrupar os dados por `Origin` e `Dest` para percebermos que existem 3464 pares origem/destino de vôos em 1987.

```{r}
df.1987 %>%
  group_by(Origin, Dest) %>%
  summarize(N=n()) # conta quantas linhas tem cada combinação Origin/Dest
```

A partir do `group_by`, podemos ir além e obter qual foi o maior atraso para cada uma das rotas Origem/Destino utilizando a função `summarize` (fornecemos o parâmetro `na.rm=TRUE` para ignorarmos os valores ausentes na coluna `ArrDelay`) e logo em seguida desfazendo o agrupamento. Para terminar, ordenamos pelo pior atraso:

```{r}
df.1987 %>%
  group_by(Origin, Dest) %>%
  summarize(MaxArrDelay = max(ArrDelay, na.rm=TRUE)) %>%
  ungroup %>%
  arrange(-MaxArrDelay)
```

O uso do encadeamento com o operador `%>%` permite calcular de maneira bastante legível um sumário estatístico dos atrasos, em conjunto com o verbo `pull` que extrai os dados de uma coluna:

```{r}
df.1987 %>% pull(ArrDelay) %>% summary(na.rm=TRUE)
```

## Todos os anos do dataset

Após a aula, e de dentro da rede do Instituto de Informática (em laboratório por exemplo), baixe os arquivos de dados deste `ZIP` de 1.9GBytes:

```{r, eval=FALSE}
download.file("http://guarani.inf.ufrgs.br/expo09.zip", destfile="expo09.zip", quiet=TRUE)
```

O arquivo `expo09.zip` está no diretório de trabalho local (deste arquivo RMarkdown), vamos descompactá-lo:

```{r, eval=FALSE}
unzip("expo09.zip", overwrite=TRUE)
```

E listar o conteúdo do diretório (veja que ele contém arquivos no formato colunar `feather`):

```{r}
list.files("expo09", full.names=TRUE)
```


### Ler múltiplos arquivos

Após descompactar `expo09.zip` como foi obtido acima, podemos ler múltiplos arquivos da seguinte forma. O parâmetro `pattern` tem uma expressão de filtragem dos arquivos. Faça isso apenas em um computador com pelo menos 16 GBytes de memória.

```{r}
df <- do.call("bind_rows",
        lapply(list.files("expo09", full.names=TRUE, pattern="200[12]"),
               function(file) {
                  read_feather(file)
               }))
```

Vamos ver o início dos registros:

```{r}
df
```

# Exercícios

Carregue a maior quantidade de anos que couber na memória do seu computador.

Em laboratório, escolha vamos usar apenas um único ano para tratar dos exercícios abaixo (por exemplo o ano de 1987). Caso haja interesse, podes consultar (em laboratório) o link http://guarani.inf.ufrgs.br/expo09/ para a listagem dos arquivos feather por ano, de todos os anos.

```{r}
df <- read_feather("1987.feather")
```

Responda incluindo blocos R neste arquivo Rmd (R Markdown).

## Simples

1. Qual a empresa que tem mais vôos?
2. Qual a `UniqueCarrier` que tem o maior atraso de chegada (`ArrDelay`)?
3. Qual o dia da semana que tem mais vôos?
4. Qual a empresa que apresentar o maior número de cancelamentos?
5. Qual empresa que voou mais milhas?

## Avançados

1. Qual a empresa `UniqueCarrier` que conseguiu recuperar melhor os atrasos durante o vôo?
2. Há um crescimento no número de vôos?
3. Qual empresa que apresenta uma redução no número de vôos?
4. Qual a época do ano que apresenta o maior cancelamento de vôos?

## Livre

Faça uma consulta original para este dataset, potencialmente mais complexa que todas as anteriores.
